【裁判字號】    99,消債更,306
【裁判日期】    991231
【裁判案由】    更生事件
【裁判全文】
臺灣板橋地方法院民事裁定           99年度消債更字第306號
聲  請  人    黃美齡
上列當事人因消費者債務清理事件聲請更生，本院裁定如下：
    主  文
更生及保全處分之聲請均駁回。
聲請費用由聲請人負擔。
    理  由
一、按更生之聲請有下列情形之一者，應駁回之：一債務人曾依
    本條例或破產法之規定而受刑之宣告；二債務人曾經法院認
    可和解、更生或調協，因可歸責於己之事由，致未履行其條
    件；三債務人經法院通知，無正當理由而不到場，或到場而
    不為真實之陳述，或拒絕提出關係文件或為財產變動狀況之
    報告，消費者債務清理條例第46條定有明文。又聲請更生或
    清算不合程式或不備其他要件者，法院應以裁定駁回之，但
    其情形可以補正者，法院應定期間先命補正，消費者債務清
    理條例第8 條亦定有明文可參。
二、本件聲請人聲請意旨略以：其積欠金融機構債務共新台幣（
    下同）1,960,493 元，於消費者債務清理條例施行後，民國
    98 年9月間以書面向最大債權金融機構臺灣中小企業銀行股
    份有限公司（下稱臺灣中小企業銀行）申請共同協商債務清
    償方案，臺灣中小企業銀行提出以72期，利率0%，每期還款
    5,000 元為協商還款方案。然聲請人於協商期間係以打零工
    維生，每月收入約14,000元，扣除依行政院主計處公告之98
    年度台北縣每人每月最低生活費用10,792元後，僅餘3,208
    元，已不足支付臺灣中小企業銀行所提每月5,000 元之協商
    還款條件，聲請人雖於98年11月11日謀得永達保險經紀人公
    司之工作，惟因臺灣中小企業銀行業於98年11月4 日寄出前
    置協商不成立通知書，故前置協商不成立。又其無擔保或無
    優先權之債務總額未逾1,200 萬元，復未經法院裁定開始清
    算程序或宣告破產，爰依法聲請更生等語。
三、經查，聲請人於99年11月9 日消費者債務清理（更生）聲請
    狀所附之財產及收入狀況說明書陳報，其於98年11月13日出
    售戶籍所在地之台北縣新店市○○街48巷27號2 樓房地（下
    稱系爭房地），扣除土地增值稅、房屋稅、仲介費後，償還
    台灣企銀房貸及國泰世華銀行，並無剩餘等語【見本院卷(一)
    第9 頁】，本院嗣於99年11月15日以99年度消債更字第306
    號民事裁定，命聲請人應於10日內陳報其所出售系爭房屋之
    土地，而房屋有無一併出售？若有，總買賣價金為何？並應
    提出不動產買賣契約（私契），暨系爭房地之異動索引資料
    等事項。聲請人雖於99年12月8 日民事補正狀陳稱：「…聲
    請人聲請更生前2 年（即自97年11月9 日起至99年11月9 日
    止），曾於98年11月13日出售台北縣新店市○○街48巷27號
    2 樓不動產（含房屋及土地，地號：新店市○○段842 、84
    2-1 、843 號、建號：2194號），取得對價380 萬元，扣除
    增值稅、房屋稅、仲介費後，償還台灣企銀房貸及國泰世華
    銀行，並無剩餘…」等語，並提出上開新店不動產之異動索
    引資料、不動產買賣契約書影本等件為證（見本院卷(一)第23
    2 、233 頁、第235 至243 頁）。惟查，依聲請人提出之系
    爭房屋之建物異動索引資料，系爭房地所有權係於98年11月
    27日由聲請人售予第三人林詠紳【見本院卷(一)第238 頁】，
    並核與本院依職權所調閱聲請人與林詠紳系爭房地所有權移
    轉登記全部資料相符（見本院卷(二)第7 、8 、11、12頁之臺
    北縣新店地政事務所以99年12月23日北縣店地登字第0990
    019819號函所附之土地所有權買賣移轉契約書、建築改良物
    所有權買賣移轉契約書等影本），而非如聲請人所提不動產
    買賣契約所示，「土地」之買受人為第三人蔡明祥（見本院
    卷(一)第241 頁）。退步言之，縱系爭房地之買受人確為蔡明
    祥，而林詠紳僅係指定之登記名義人為真，然依聲請人所提
    不動產買賣契約書，竟僅有買賣之不動產標的為系爭房屋所
    坐落之「土地之應有部分」部分，而不包括出售該土地上「
    系爭房屋」，然此與已登記不動產之房屋連同所坐落土地均
    係一併出售之不動產交易慣例顯然違反，不符吾人一般社會
    經驗法則，是聲請人上開所陳報系爭房地之不動產買賣契約
    書是否屬實，顯非無疑。其次，聲請人以上開僅有出售系爭
    房地之「土地部分」（不包括系爭房屋）之不動產買賣契約
    書為據，而陳報其出售系爭房地之總價為380 萬元（見本院
    卷(一)第30頁），然查，聲請人係將系爭房屋連同土地一併移
    轉登記予第三人林詠紳，業如前述，顯然聲請人係將系爭房
    屋連同土地應有部分一併出售，而非僅出售土地應有部分。
    經本院於99年11月15日以裁定命聲請人應於10日內陳報出售
    系爭房屋及土地之總買賣價金為何？並應提出不動產買賣契
    約（私契）等節，聲請人於99年12月8 日具民事補正狀陳稱
    所出售系爭房屋係連同土地一併出售，出售總價卻仍陳報僅
    「380 萬元」（見本院卷(一)第232 、233 頁），然經本院向
    聲請人系爭房地之原抵押權人台灣中小企業銀行新店分行函
    查關於該銀行塗銷系爭房地之抵押權，聲請人就系爭房地所
    清償之債務金額為若干乙節，經台灣中小企業銀行新店分行
    函覆表示：聲請人清償當時之債務本金3,465,808 元、利息
    9,984 元、訴訟費36,155元、代墊火險費用1,655 元，合計
    3,513,602 元，此有台灣中小企業銀行新店分行99年12月21
    日99新店字第000697號函1 份在卷足徵（見本院卷(一)第333
    至343 頁），而聲請人雖具狀表示系爭房地買賣總價380 萬
    元，清償台灣中小企業銀行及國泰世華銀行債務後，並無剩
    餘云云，然查，聲請人並未具體陳明所欠國泰世華銀行債務
    為若干金額，而依聲請人所提尚未出售系爭房地前之「99年
    9 月29日」之財團法人金融聯合徵信中心當事人綜合信用報
    告、當事人查詢個人資料（信用報告）回覆書各1 份所示，
    全無聲請人於「99年9 月29日」當時有何積欠國泰世華銀行
    債務之情形，則何須清償所謂國泰世華銀行債務？聲請人上
    開所陳，顯有疑問。再者，本院依職權向系爭房地登記所有
    權人林詠紳以系爭房地向安泰商業銀行辦理房屋貸款之相關
    資料及向該行索取聲請人與林詠紳間之系爭房地不動產買賣
    契約書，經安泰商業銀行消金業務部以99年12月27日（99）
    安消業字第09900015號函覆表示：「房貸戶林詠紳係於98年
    12月17日提供擔保品（即系爭房地）向本行申辦房屋貸款1
    筆，經本行於98年12月7 日鑑估，該擔保品鑑價總值達516
    萬元，並提出擔保品查詢作業、不動產買賣契約影本等資料
    （見本院卷(二)第24至28頁），依安泰商業銀行消金業務部所
    提供之聲請人與林詠紳間之系爭房地不動產買賣契約書（見
    本院卷(二)第26至28頁），聲請人出售系爭房地予林詠紳之買
    賣總價為520 萬元，顯然經本院命聲請人據實說明後，聲請
    人向本院陳報並主張系爭不動產買賣總價為380 萬元，並非
    屬實，而有消費者債務清理條例第46條第3 款之未據實說明
    財產變動狀況情事之情形。
四、從而，本件聲請人有消費者債務清理條例第46條第3 款之情
    事，則揆諸首開說明，本件更生之聲請應予駁回。聲請人更
    生之聲請既經駁回，其保全處分之聲請失所附麗，併駁回之
    。爰裁定如主文。
五、至於聲請人所預納之郵務送達費3,060 元，則待全案確定後
    ，如有餘額，再行退還，附此敘明。
中    華    民    國    99    年    12    月    31    日
              民事第一庭        法  官  陳翠琪
以上正本係照原本作成
如不服本裁定，應於裁定送達後10日內，以書狀向本院提出抗告
，並繳納抗告費新台幣1,000元
中    華    民    國   100    年    1     月    3     日
                                書記官  簡曉君

司法院資訊處製作；財團法人民間司法改革基金會備份。
